【裁判字號】    92,上易,126
【裁判日期】    920701
【裁判案由】    侵權行為損害賠償
【裁判全文】
臺灣高等法院臺南分院民事判決  九十二年度上易字第一二六號    Ｋ
      上訴人即附
      帶被上訴人  乙  ○  ○
                  甲  ○  ○
      共      同
      訴訟代理人  蘇      暉  律師
      被上訴人即
      附帶上訴人  丙  ○  ○  .
右當事人間請求損害賠償事件，上訴人對於臺灣臺南地方法院中華民國九十二年二月
二十六日第一審判決（九十一年度重訴字第七二八號）提起上訴，被上訴人並為附帶
上訴，本院判決如左：
      主    文
原判決關於駁回被上訴人即附帶上訴人後開第二項之訴及該部分假執行之聲請暨訴訟
費用之裁判（確定部分除外）均廢棄。
右開廢棄部分，上訴人即附帶被上訴人甲○○應再給付被上訴人即附帶上訴人新台幣
柒拾萬元及自民國九十一年四月二十六日起至清償日止，按週年利率百分之五計算之
利息。
前項給付及原判決判命上訴人甲○○給付部分，應由上訴人乙○○與上訴人甲○○連
帶給付之。
上訴人即附帶被上訴人之上訴駁回。
被上訴人即附帶上訴人其餘附帶上訴駁回。
第二審訴訟費用由上訴人即附帶被上訴人各自負擔。
第一審（確定部分除外）及附帶上訴訴訟費用由上訴人即附帶被上訴人甲○○負擔十
分之七，餘由被上訴人即附帶上訴人負擔。
      事      實
甲、上訴人即附帶被上訴人方面：
一、聲明：求為判決：（一）原判決不利於上訴人之部分廢棄。（二）右廢棄部分，
    被上訴人在第一審之訴及假執行之聲請均駁回。（三）第一審廢棄部分及第一、
    二審訴訟費用由被上訴人負擔。（四）附帶上訴人之上訴駁回。（五）訴訟費用
    附帶上訴人負擔。
二、陳述：除與第一審判決記載相同者予以引用外，另補稱略以：
（一）就上訴人乙○○部分：
    1.按慰藉金之賠償，須以人格權遭遇侵害，使精神上受有痛苦為必要（見最高法
      院五十一年台上字第二二三號判例參照）。是苟斟酌兩造各自情事，及依一般
      社會客觀上之通念，如無發生精神上痛苦之可能，自不能以人格權受侵害為由
      ，請求慰撫金之損害賠償。
    2.查兩造因十餘年來婚姻不睦，時有爭執，約近三年時間之久，二人未曾發生性
      關係，幾經協商後，於民國八十九年七月二十六日兩造共同簽立離婚協議書，
      約定兩人婚約至八十九年七月二十六日止，往後兩造各不相干，各不相欠，男
      婚女嫁，實無異議。足見，兩造於簽立前揭離婚協議書時，雙方已有確實之離
      婚真意。而被上訴人實於簽立上開離婚協議書之前一日即八十九年七月二十五
      日，私自動用上訴人民德牙醫診所乙○○之印鑑章各乙枚，提領公帳內之現金
      ，亦經上訴人於原審舉出其中較明確已有四筆：八十九年七月二十五日提領
      新台幣（下同）八百萬元；八十九年九月十一日提領四十七萬八千零三十七
      元；九十年一月二十日提領五十五萬三千七百七十七元；九十年五月三十
      一日提一百萬元。。且被上訴人嗣後陸續私自提領之款項累計已達三千二百萬
      元之鉅，兩造縱於八十九年七月二十六日簽立上開離婚協議書後，未至戶政事
      務所辦理離婚登記。但自被上訴人連續私自使用診所印鑑章，將上訴人診所之
      款項移轉存入自己帳戶之不法情事觀之，顯然被上訴人已罔顧夫妻情義，背棄
      夫妻間之誠信。足見，被上訴人對兩造婚姻之冷漠態度，自簽立上開離婚協議
      書後已無眷戀。兩造之婚姻早已名存實亡，而上開事實，均為上訴人乙○○與
      甲○○交往、生子之前所發生，是兩造婚姻之破綻當非導因於上訴人之通姦行
      為，灼然至顯。再者，兩造既於八十九年七月二十六日簽立離婚協議書，則被
      上訴人縱未另以明示之方式，允諾上訴人間交往，惟依兩造既已長達三年未發
      生性關係觀之，被上訴人至少對前揭離婚協議書所約定內容，並無反對之意思
      ，果兩造未對婚姻關係消滅前無相互容忍彼此可另覓伴侶之認識，其「男婚女
      嫁，實無異議」之約定，豈非形同具文？雖本件被上訴人違背上開協議內容另
      告訴上訴人通姦等罪，並依侵權行為法律關係請求精神慰撫金。但就被上訴人
      所聲稱，其對上訴人通姦生子，如何震撼與創痛云云，依上述事實觀之，苟夫
      妻間早已情義盡失，所謂夫妻共同生活之圓滿安全及幸福狀態早已蕩然無存，
      則縱然上訴人發生通姦行為，被上訴人又有何實質之婚姻生活可遭破壞？其有
      何精神上之痛苦可言？此有台灣高等法院九十一年上字第二二九號民事判決，
      可供參酌，原判決就上開事實涉及被上訴人是否確受有精神上之損害顯未審酌
      ，自難謂無判決不備理由之違誤。
    3.退萬步言，苟貴院仍認被上訴人得對上訴人乙○○之通姦情事尚可請求精神慰
      撫金，惟被上訴人於提起本件侵權行為損害賠償請求前，已對乙○○訴請離婚
      ，並依民法第一千零五十六條規定提起非財產上損害賠償，經前揭台灣台南地
      方法院九十度婚字第四八四號民事判決，認乙○○應給付被上訴人一百五十萬
      元為適當。上開二訴基於同一通姦事實，雖為不同之請求權非不可分別起訴，
      然被上訴人既已依民法第一千零五十六條提出非財產上之損害賠償，且已求償
      一千萬元之鉅款，則被上訴人嗣另提起本件訴訟，自須舉證其除前訴所主張者
      外，尚受何非財產上之損害（八十二年七月二十三日廳民一字第一三七○○
      號函）。原判決就被上訴人已提起前訴之事實，亦未審酌，自無重複評價被上
      訴人請求之違誤。
（三）上訴人甲○○部分：上訴人甲○○高職畢業，原為牙醫診所助理，每月收入僅
      一萬八千元，目前在家照顧子女，並無收入，雖名下有不動產二筆，但此為甲
      ○○偕同子女生活之唯一處所，而上開不動產有設定抵押權，每個月尚須向銀
      行繳納貸款二萬餘元，原判決認甲○○應給付三十萬元等語，顯屬過高。
三、證據：除援用在第一審之立證方法外，補提台灣台南地方法院九十年度婚字第四
    八四號民事判決影本、台灣高等法院九十一年度上字第二二九號民事判決影本、
    廳民一字第一三七○○號函及繳款收據各一件為證，並聲請訊問證人李寶菊、
    李榮林、李澤宗等人。
乙、被上訴人即附帶上訴人方面：
一、聲明：求為判決：（一）原判決命上訴人給付被上訴人不足一百三十萬元部分廢
    棄。（二）上訴人應連帶給付被上訴人一百三十萬元及自民國九十一年四月二十
    六日起至清償日止，按週年利率百分之五計算之利息（即上訴人乙○○應再給付
    三十萬元、上訴人甲○○應再給付一百萬元，並應連帶給付之）。（三）上訴人
    之上訴駁回。（四）訴訟費用由上訴人負擔。
二、陳述：除與第一審判決記載相同者予以引用外，另補稱略以：
（一）本件原審判決上訴人乙○○、甲○○二人應分別給付被上訴人一百萬元及三十
      萬元，惟按「數人共同不法侵害他人權利者，連帶負損害賠償責任」，民法第
      一百八十五條第一項前段定有明文。本件上訴人之通（相）姦行為顯係共同不
      法侵害被上訴人之人格權及基於配偶關係之身分法益，上訴人依法自應對被上
      訴人負連帶損害賠償責任，被上訴人於原審雖主張上訴人應分別給付被上訴人
      損害賠償，惟此有違前開民法第一百八十五條第一項前段之規定，故被上訴人
      乃附帶上訴請求貴院將原判決命上訴人給付被上訴人不足一百三十萬元部分廢
      棄，改判附帶被上訴人連帶賠償被上訴人至一百三十萬元（依民事訴訟法第四
      百四十六條第一項之規定，被上訴人擴張應受判決事項之聲明應不須他造同意
      ）。
（二）上訴人主張被上訴人有掏空診所資產，且被上訴人利息股利所得為上訴人乙○
      ○之五倍，所以認為被上訴人不會因上訴人之通（相）姦行為而受有精神損害
      ，惟有關診所收入之分配，被上訴人於歷次書狀已說明綦詳，被上訴人絕無掏
      空診所之情事，反倒是上訴人乙○○將診所收入均私自挪用去買房地產（登記
      在自己名下），而被上訴人之所以利息股利比乙○○多，是因被上訴人之資金
      大都放在定存，股票是被上訴人之母所買，並非被上訴人自己之資金，而乙○
      ○則將資金都放在不動產上（所以利息較少），此觀之乙○○名下不動產高達
      二十九筆即可證明，上訴人竟將原本對被上訴人非常不公平的診所收入分配及
      彼此投資不同的方式入作為被上訴人不會因其通姦行為受到精神損害的理由，
      上訴人之主張實荒謬至極。
（三）上訴人復主張被上訴人於提起本件侵權行為損害賠償請求前，已對上訴人乙○
      ○訴請離婚，並依民法第一千零五十六條提起非財產上損害賠償，經台灣台南
      地方法院九十年度婚字第四八四號民事判決，認乙○○應給付被上訴人一百五
      十萬元為適當。上訴人認為被上訴人既已依民法第一千零五十六條提出非財產
      上之損害賠償，且已求償一千萬元之鉅款，則被上訴人另提起本件訴訟，自須
      舉證其除前訴所主張者外，尚受有何非財產上之損害。惟查：被上訴人提起本
      訴乃因上訴人之通姦行為侵害上訴人之權利，而另案離婚訴訟，被上訴人乃因
      係判決離婚而受有損害之一方，進而對乙○○請求非財產上之損害，前者因上
      訴人之通姦行為而請求損害賠償，後者因判決離婚而請求損害賠償，二者所受
      之精神損害當然分屬不同之損害，焉有重複評價可言
（四）被上訴人因上訴人在外通姦生子，確實受到莫大之精神打擊，迄今仍須求助於
      心理諮詢醫師，基督教協談中心（劉仁洲老師）、張老師協談中心，靠宗教及
      朋友鼓勵，慢慢走出心理陰影，於訴訟期間須面對上訴人的不實攻擊，更是身
      心重創，上訴人主張被上訴人不會因其通姦行為而受有精神損害，未免太顛倒
      事實。
（五）上訴人乙○○之母李寶菊、舅李榮林及其表哥李哲宗在貴院之證詞均不實在，
      被上訴人認為上訴人只是意圖混淆視聽，其實前開證人證詞不僅不實，且與本
      案根本毫無關聯，請勿受其蒙蔽。
（六）原審審酌兩造身分、地位、學識、經濟狀況及因上訴人之通（相）姦行為，被
      上訴人所受之精神打擊及痛苦程度，認被上訴人請求之精神慰藉金應以向乙○
      ○請求一百萬元，向甲○○請求三十萬元為適當，固非無見。惟如前所述，本
      件乃共同侵權行為，上訴人應負連帶賠償責任，依原審前開認定，被上訴人所
      受之精神損害應以一百三十萬元為適當。
三、證據：除援用在第一審之立證方法外，補提台南扶中心訪視記錄表、民德牙醫診
    所第一銀行活期存款存摺、上訴人乙○○親筆簽名欠款六佰萬元字據一張、上訴
    人乙○○親筆自己承認的盜用公款明細表、八十九年七月二十五日中國農民銀行
    八佰萬元的三個月定存單影本（八十九年七月二十五日至八十九年十月二十五日
    ）、乙○○八十九年七月二十六日自擬離婚協議書、被上訴人九十年五月份薪水
    上訴人乙○○不願給付之證明、臺灣臺南地方法院檢察署函等各一件為證。
      理      由
一、本件原審判決上訴人即附帶被上訴人乙○○、甲○○二人應依序分別給付被上訴
    人即附帶上訴人一百萬元及三十萬元，並加付法定遲延利息。被上訴人於本審提
    起附帶上訴請求原判決命上訴人給付被上訴人不足一百三十萬元部分廢棄。上訴
    人應連帶給付被上訴人至一百三十萬元及自民國九十一年四月二十六日起至清償
    日止，按週年利率百分之五計算之利息（意即上訴人乙○○應再給付三十萬元、
    上訴人甲○○應再給付一百萬元，並應連帶給付之），被上訴人請求上訴人連帶
    給付部分，不論係屬擴張或減縮應受判決事項之聲明，依民事訴訟法第四百四十
    六條第一項但書及第二百五十五條第一項第三款之規定，均無須被告之同意，得
    任意為之；又被上訴人於言詞辯論終結前，得為附帶上訴，民事訴訟法第四百六
    十條第一項定有明文，是被上訴人自得提起附帶上訴，合先敘明。
二、本件被上訴人主張：被上訴人與上訴人乙○○於七十六年九月二十八日結婚，婚
    後並育有一子，詎上訴人乙○○竟於八十九年九月初起與診所內助理即上訴人甲
    ○○，連續在台南市御宿汽車旅館等地發生多次婚姻外之性行為，甲○○因而懷
    孕，並於九十年五月二十七日上午產下一子，上訴人乙○○與甲○○之通姦及相
    姦行為，乃不法侵害被上訴人基於配偶關係所生之身分法益，且其情節重大，被
    上訴人依法自得請求非財產上之損害賠償。因依共同侵權行為法律關係，求為命
    上訴人乙○○及甲○○應連帶給付被上訴人一百三十萬元及自起訴狀繕本送達翌
    日即乙○○部分自民國九十一年四月二十三日，甲○○部分自民國九十一年四月
    二十六日起至清償日止，按週年利率百分之五計算之利息之判決（被上訴人於原
    審係請求上訴人乙○○、甲○○應各給付被上訴人七百萬、三百萬元，並各加付
    自起訴狀繕本送達翌日起至清償日止按年息百分之五計算之利息。原審僅判命上
    訴人乙○○應給付被上訴人一百萬元，及自民國九十一年四月二十三日起至清償
    日止，按週年利率百分之五計算之利息。上訴人甲○○應給付被上訴人三十萬元
    ，及自民國九十一年四月二十六日起至清償日止，按週年利率百分之五計算之利
    息，而駁回被上訴人其餘請求。被上訴人超過上開一百三十萬元本利部分之請求
    ，未據被上訴人聲明不服，則本審審判範圍為上訴人敗訴部分及被上訴人附帶上
    訴部分）。
三、上訴人則以：上訴人乙○○與被上訴人雙方於八十九年七月二十六日訂立離婚協
    議書，約定兩人婚約到八十九年七月二十六日止，往後兩造各不相干，各不相欠
    ，男婚女嫁，實無異議，並經被上訴人同意蓋章，被上訴人並同意上訴人可另尋
    其他女子結婚生子；被上訴人既同意與乙○○離婚，則被上訴人何有精神上之痛
    苦？而得請求非財產上損害賠償。被上訴人既依民法第一千零五十六條條第二項
    於他訴請求非財產上損害賠償，則又以民法共同侵權行為主張非財產上損害賠償
    ，請求上訴人帶負賠償責任，究其實質，民法第一千零五十六條條第二項非財產
    上損害賠償實包括民法第一百八十四條、第一百九十五條非財產上損害賠償在內
    等語，資為抗辯。
四、被上訴人主張其與上訴人乙○○於七十六年九月二十八日結婚，婚後並育有一子
    。乙○○於八十九年九月初起與診所內助理即上訴人甲○○，連續在台南市御宿
    汽車旅館等地發生多次婚姻外之性行為，上訴人甲○○因而懷孕，並於九十年五
    月二十七日上午產下一子等事實，業據被上訴人於另刑事案件提出戶籍謄本為證
    （臺灣臺南地方法院檢察署九十年度發查字第一０七四號卷九十年六月二十九日
    告訴狀附證物）。且為上訴人所不爭，堪信為真實。被上訴人復主張上訴人乙○
    ○與甲○○之通姦及相姦行為，乃不法侵害被上訴人基於配偶關係所生之身分法
    益，且其情節重大，被上訴人依法自得請求非財產上之損害賠償。為上訴人所否
    認，並以前揭情詞置辯。則本件兩造所爭執者，在於上訴人乙○○與甲○○發生
    性關係，是否事先得到被上訴人之同意？及被上訴人依民法第一千零五十六條第
    二項請求非財產上損害賠償，可否再依民法第一八五條之共同侵權行為而依民法
    第一九五條規定請求非財產上損害賠償？上訴人乙○○與上訴人甲○○是否構成
    民法第一百八十五條之共同侵權行為而負連帶損害賠償責任？經查：
（一）上訴人乙○○辯稱：被上訴人於八十九年七月二十六日與其簽訂離婚協議書時
      ，業已同意其與其他異性發生性關係云云，並提出二份離婚協議書為證。惟上
      訴人乙○○亦不否認其與被上訴人簽訂離婚協議書後，並未辦理離婚登記等情
      ，參以上訴人乙○○與被上訴人二人復於九十年五月間，敘明雙方權益，並補
      充敘明合夥經營之診所內，未核算健保費用分配等問題後，再次簽訂離婚協議
      書等情，有該份離婚協議書一紙在卷可稽（本院卷一二四頁），再者依上訴人
      乙○○於另刑事案件偵查中所提出之協議離婚書（同前發查卷乙○○九十年七
      月十六日附件二），被上訴人部分僅有被上訴人蓋章，而未簽名，亦無見證人
      簽名，足認乙○○與被上訴人於八十九年七月二十六日該次協商離婚時，亦無
      辦理離婚登記之合意。乙○○於另刑事案件雖辯稱：因顧及雙方之子感受，故
      於八十九年七月二十六日簽訂離婚協議書時，雙方約定待孩子成年後，始行辦
      理離婚云云。惟若乙○○與被上訴人於八十九年七月二十六日時業已達成離婚
      協議，乙○○與被上訴人間就雙方主要收入即合夥診所之收入如何分配等財產
      問題，應一併達成協議，然觀乙○○與被上訴人於九十年五月底再行簽立之離
      婚協議書中，仍須就九十年一月至五月健保費未核算部分，另行約定處置方式
      ，該份離婚協議書並有見證人宋秀琴、黃雪真、林怡蓉簽名見證等情，參以證
      人即乙○○弟媳陳淳英於另刑事案件偵查中亦證稱：告訴人即被上訴人於電話
      中告知，被告於八十九年七月間，被告乙○○當著護士面前提到要離婚，隔了
      二個月，被告乙○○又提了一次，告訴人不同意等語（另刑事案件偵字卷十五
      頁），足見上訴人乙○○與被上訴人於八十九年七月二十六日雖曾就雙方婚姻
      問題進行協商，然被上訴人尚未同意，乙○○據以辯稱被上訴人於八十九年七
      月二十六日起，已有縱容乙○○與其他異性發生性關係之行為云云，與事實不
      符，無可採信。另乙○○雖於另刑事案件指稱被上訴人於偵查中刻意隱瞞曾看
      過離婚協議書，直至辯護人親見告訴代理人所持卷宗內藏有離婚協議書，請檢
      察事務官命其等提出後，被上訴人代理人始行提出該份離婚協議書影本，而認
      被上訴人否認曾縱容伊與其他異性發生性關係，與事實不符云云。惟被上訴人
      於偵查中就該份離婚協議書係稱：我見過，但未蓋章等語（另刑事案件發查字
      卷九十年八月一日訊問筆錄），是被上訴人於另刑事案件偵查中亦坦承曾看過
      該份離婚協議書，而就是否曾經蓋章乙節，乙○○與被上訴人本有爭執，尚難
      認被上訴人為不實之陳述，進而推認被上訴人所言全屬不實。況且兩願離婚者
      ，依民法第一千零五十條所定，除應以書面為之，二人以上證人之簽名外，更
      應向戶政機關辦理離婚登記，始生離婚之效力，結束夫妻關係，是縱認被上訴
      人已簽署八十九年七月二十六日之離婚協議書，惟既無證人之簽名，兩造復未
      協同至戶政機關辦理離婚登記，自未生離婚之效力，兩造間夫妻關係仍存在，
      有關夫妻間之忠誠義務仍應遵守；雖該離婚協議書上約定：「兩人婚約到八十
      九年七月二十六日止，其後兩造各不相干，各不相欠，男婚女嫁，實無異議。
      」依上揭記載內容，所謂「男婚女嫁，實無異議」係接續在「兩人婚約到八十
      九年七月二十六日止之後」，則男婚女嫁自係以兩人婚約終止之後而言，此為
      當然之理，至於婚約尚未終止前，自不生「男婚女嫁，實無異議」之情事，從
      而上訴人乙○○以上揭離婚協議書所載內容，資為被上訴人已有事前「縱容」
      之表示，亦無可採。
（二）證人陳淳英於另刑事案件偵查中又證稱：乙○○與甲○○生子後，伊曾電告告
      訴人即被上訴人此事，告訴人之反應係「他」（按指乙○○）這麼做了嗎；並
      稱這婚姻其不要了等語（另刑事案件偵字卷十四頁反面），是由被上訴人知悉
      乙○○與甲○○生育一子之反應，堪認被上訴人就乙○○與甲○○發生性關係
      ，並無所悉，且於知悉此事之前，並無意結束其與乙○○間之婚姻關係。是乙
      ○○辯稱被上訴人原已同意與其離婚，並有縱容其與其他異性發生性關係云云
      ，並非事實，殊無可採。
（三）證人即任職於乙○○開設之牙科診所護士黃雪真於另刑事案件審理時雖證稱其
      於八十九年四月間離職前，曾聽告訴人即被上訴人稱乙○○可自行在外生小孩
      等語，且其離職後，至九十年五月回任護士期間，曾與診所內護士聯絡，得悉
      乙○○與甲○○在一起之事，並認告訴人身為當事人應當知悉此事云云（另刑
      事案件易字卷一六三至一六八頁）。惟證人黃雪真本係乙○○雇用之護士，其
      證詞是否本於真實、公正立場而為陳述，已非無疑。又依乙○○所辯：其與被
      上訴人協商離婚係在八十九年七月二十六日等情，此與證人黃雪真前開所稱：
      告訴人在其於八十九年四月間離職前，業已提及乙○○可在外與他人生子云云
      ，於時間上顯有出入，證人黃雪真此部分證詞與事實是否相符，尚非無疑。證
      人黃雪真指稱被上訴人身為當事人，應知悉乙○○與甲○○之事云云，係本於
      其個人推測之詞，自難以此證明被上訴人本已知悉乙○○與甲○○間之事，進
      而推認被上訴人業已縱容乙○○與甲○○發生性關係。
（四）上訴人甲○○原為上訴人乙○○與被上訴人丙○○經營之牙醫診所護士，具有
      相當之社會經歷，其就乙○○係被上訴人之配偶，且被上訴人與乙○○尚未離
      婚之事，當無不知之理，上訴人乙○○於另刑事案件偵查中亦陳稱甲○○於八
      十八年五月間任職，知道其已婚等語（另刑事案件發查卷九十年七月十八日詢
      問筆錄），縱乙○○曾出示離婚協議書，依甲○○所具之知識、經歷，何以未
      曾追問為何未辦理離婚登記，即相信乙○○所稱被上訴人業已同意乙○○與其
      他異性發生性關係？況其原在被上訴人與乙○○合開診所內任職，被上訴人是
      否縱容乙○○與另其他異性發生性關係，甲○○親自詢問被上訴人即可知悉，
      何以甲○○未曾向被上訴人詢及此事？堪認甲○○所辯因乙○○向其稱被上訴
      人業已同意其另行與其他異性發生性關係，且出示離婚協議書，即認被上訴人
      業有縱容之意云云，自無可採。
（五）上訴人乙○○、甲○○此一通姦及相姦行為，亦由台灣台南地方法院及本院刑
      事庭同此認定各判處罪刑，業經原審調閱臺灣臺南地方法院九十一年度易字第
      九０號傷害等偵審案件全宗暨所附之臺灣臺南地方法院九十一年度易字第九０
      號刑事判決書核閱屬實，即上訴人亦自認刑事案件未上訴（原審卷五七頁）。
      被上訴人之主張，堪信為真實。
五、按因故意或過失，不法侵害他人之權利者，負損害賠償責任；故意以背於善良風
    俗之方法，加損害於他人者，亦同；又數人共同不法侵害他人之權利者連帶負損
    害賠償責任。不法侵害他人之身體、健康、名譽、自由、信用、隱私、貞操，或
    不法侵害其他人格法益而情節重大者，被害人雖非財產上之損害，亦得請求賠償
    相當之金額；其名譽被侵害者，並得請求回復名譽之適當處分；前二項規定，於
    不法侵害他人基於父母、子女、或配偶關係之身分法益而情節重大者，準用之；
    民法第一百八十四條第一項、第一百八十五條第一項及同法第一百九十五條第一
    、二、三項分別定有明文。次按通姦足以破壞夫妻間之共同生活，非法所許，故
    配偶之一方與他人通姦，或明知為有配偶之人而與之相姦，均係以違反保護個人
    法益之法規或有背公序良俗之方法加損害於他人，配偶之他方如因此受有財產上
    或非財產上之損害，自得依民法第一百八十四條第一項後段之規定請求損害賠償
    （最高法院四十一年台上字第二七八號判例及同院四十四年六月七日民刑庭會議
    決議參照）；末按不法侵害他人之人格權，被害人受有非財產上損害，請求加害
    人賠償相當金額之慰撫金時，法院對於慰撫金之量定，應斟酌實際加害情形、所
    造成之影響、被害人痛苦之程度、兩造之身分地位經濟情形及其他各種狀況，以
    核定相當之數額（最高法院四十七年度台上字第一二二一號、五十一年度台上字
    第二二三號判例參照）。查本件上訴人乙○○與甲○○間確有通、相姦行為，並
    經另刑事案件臺灣臺南地方法院分別判處有期徒刑四及三月在案，已如前述；又
    婚姻係以夫妻之共同生活為目的，配偶應互相協力保持其共同生活之圓滿及幸福
    ，而夫妻互守誠實，係為確保其共同生活之圓滿安全及幸福之必要條件，故應解
    為配偶因婚姻契約而互負誠實之義務（即貞操之義務），如果配偶之一方不誠實
    之行動，破壞共同生活之平和安定及幸福者，則為違背婚姻契約之義務，上訴人
    之前揭行為，顯然已侵害被上訴人人格利益之權利；且被上訴人受過高級教育，
    擁有牙醫師執照，並為執業牙醫師，在社會上有一定之評價，於婚姻關係中遭此
    際遇，精神上將感到悲憤、羞辱、沮喪、受人非議，所受有痛苦，不言可喻，情
    節自屬重大。從而，本件被上訴人本於共同侵權行為法則，請求上訴人連帶應賠
    償其非財產上之損害，自屬有據。
六、上訴人雖抗辯被上訴人已有離婚姻之合意僅未辦理離婚登記，精神上應無痛苦云
    云。惟按慰藉金之賠償，須以人格權遭遇侵害，使精神上受有痛苦為必要（最高
    法院五十一年台上字第二二三號判例參照）。兩願離婚者，亦應向戶政機關辦理
    離婚登記，始生離婚之效力，結束夫妻關係，惟兩造當時既未協同至戶政機關辦
    理離婚登記，自未生離婚之效力，兩造間夫妻關係仍存在，已如前述，上訴人乙
    ○○在有婚姻效力之身分下與上訴人甲○○發生性行為，並生子一事，實已侵害
    被上訴人為合法有效配偶身分上之人格權，且情節重大，上訴人謂被上訴人精神
    上應無痛苦云云，要無可採。又上訴人聲請訊問之證人李寶菊、李榮林、李澤宗
    云云。然證人即乙○○之母李寶菊僅證稱我媳婦（指被上訴人）告訴我說他們婚
    姻沒希望；乙○○之舅舅李榮林、表兄李澤宗僅證稱我有聽到被上訴人說我又不
    是沒有人要等各語（本院卷一四一、一四二頁），並無被上訴人坦承其有結交男
    友之事。至李寶菊雖又證稱我媳婦的意思是說她不怕沒有人要，她也有喜歡的人
    云云，僅屬其個人揣測之詞，又為被上訴人所否認，亦不足以證明被上訴人已有
    結交男友，實難為被上訴人不利之認定。
七、上訴人雖又抗辯原審認被上訴人得對上訴人乙○○之通姦情事，尚可請求精神慰
    撫金，惟被上訴人於提起本件侵權行為損害賠償請求前，已對上訴人乙○○訴請
    離婚，並依民法第一千零五十六條規定提起非財產上損害賠償，經前揭台灣台南
    地方法院九十度婚字第四八四號民事判決，認上訴人乙○○應給付被上訴人一百
    五十萬元為適當。上開二訴基於同一通姦事實，雖為不同之請求權非不可分別起
    訴，然被上訴人既已依民法第一○五六條提出非財產上之損害賠償，且已求償一
    千萬元之鉅款，則被上訴人嗣另提起本件訴訟有重覆評價之虞云云，惟查：民法
    第一千零五十六條第二項之損害賠償，係以判決離婚而受有非財產上之損害為其
    請求權發生之原因，與同法第一百八十四條第一項後段侵權行為損害賠償請求權
    之發生原因並不相同，分屬不同之損害，並無不得請求之限制。被上訴人於另案
    依第一千零五十六條第二項規定，請求上訴人乙○○賠償非財產上之損害後，亦
    得依第一百八十四條第一項後段規定請求上訴人乙○○、甲○○賠償本件非財產
    上之損害。是被上訴人依侵權行為法律關係提起本件訴訟，於法並無不合。雖民
    法第一千零五十六條第二項之非財產上損害，包括受害人因離婚所受精神上之痛
    苦，及因他方通姦等所受精神上之痛苦，惟本件判決時另案並未確定，為兩造所
    不爭，本院定其賠償額時，自無從審酌另案被上訴人前受有損害賠償判決之情事
    ，併予敘明。
八、經查，被上訴人為中國醫藥學院牙醫系畢業，上訴人乙○○為高雄醫學院牙醫學
    系畢業，上訴人甲○○為長榮女中高職畢業，之前擔任護士，每月收入一萬八千
    元，目前家管，沒有工作所得等情，業據兩造各自陳明，並為兩造所互不爭執，
    而被上訴人名下有不動產五筆，其所開設之牙醫診所自九十一年八月起至同年十
    一月止，由中央健康保險局給付之門診醫療費用平均每月約二十三萬元，上訴人
    乙○○名下有不動產二十九筆，其所開設之牙醫診所自九十一年八月起至同年十
    一月止，由中央健康保險局給付之門診醫療費用平均每月約一百五十八萬元，上
    訴人甲○○名下有不動產二筆，亦據原審向財政部台灣省南區國稅局台南市分局
    及中央健康保險局南區局函查明白，有該局九十一年十二月二十六日南區國稅南
    市徵字第○九一○○三八一○六號函暨所附兩造財產歸戶清單等件在卷（原審卷
    第三二至四九頁）。本院斟酌實際情況，兩造之身分、教育程度、社會地位、經
    濟能力及因上訴人之通（相）姦行為，被上訴人所受之精神打擊及痛苦程度等一
    切情狀，認被上訴人請求賠償其非財產上損害於一百萬元之範圍內為適當，至超
    過部分（即一百萬元），尚嫌過高，難謂正當。
九、綜右所述，被上訴人本於共同侵權行為之法律關係，請求上訴人應連帶給付一百
    萬元，及均自起訴狀繕本送達翌日（即乙○○自九十一年四月二十三日，甲○○
    自九十一年四月二十六日）起至清償日止，按週年利率百分之五計算之利息，核
    屬正當，應予准許。原審就上開判命上訴人給付部分，並依兩造之聲請分別准予
    供擔保為假執行及免為假執行之宣告，經核並無不當。上訴人上訴意旨，求為聲
    明廢棄改判，為無理由，應駁回其上訴。原審就上開判命上訴人甲○○給付部分
    ，僅判命三十萬元，尚有未洽，被上訴人附帶上訴意旨，指摘原判決此部分不當
    ，求為聲明廢棄改判，為有理由。爰由本院就此部分予以廢棄改判，如主文第二
    項所示。至上開不應准許部分（本審審判範圍），原審為被上訴人敗訴之判決，
    並駁回其假執行之聲請，核無違誤，被上訴人附帶上訴意旨，指摘原判決此部分
    不當，求予廢棄改判，非屬有據，應予駁回。又本件上訴人之通相姦行為，顯係
    共同不法侵害被上訴人之人格權及基於配偶關係之身分法益，情節重大，被上訴
    人於原審雖主張上訴人二人應分別給付被上訴人損害賠償，於本審附帶上訴併主
    張其二人應連帶賠償被上訴人，尚無不合，應予准許，爰予判決如主文第三項所
    示。又本件事實已臻明確，兩造其餘攻擊防禦方法，均不生影響於本判決之結果
    ，自毋庸分析論述，併予敘明。
十、據上論結，本件上訴為無理由，附帶上訴為一部有理由，一部無理由，依民事訴
    訟法第四百五十條、第四百四十九條第一項、第四百六十三條、第七十八條、第
    七十九條但書，判決如主文。
中      華      民      國    九十二    年      七      月      一      日
                                    臺灣高等法院臺南分院民事第四庭
~B1審判長法官  游    明    仁
~B2      法官  蘇    重    信
~B3      法官  高    明    發
右為正本係照原本作成。
不得上訴。
中      華      民      國    九十二    年      七      月      二      日
                                        法院書記官  魏    安    里


司法院資訊處製作；財團法人民間司法改革基金會備份。
